臺灣高等法院民事判決　　　　　　　　　99年度上字第1305號
上　訴　人　黃文寬
訴訟代理人　史　馨律師
　　　　　　郭哲華律師
上　訴　人　黃文慶
　　　　　　黃文仁
　　　　　　黃莊寶碧
　　　　　　黃玉瑞
　　　　　　黃貞子
　　　　　　翁季玲
　　　　　　翁倩華
被 上訴 人　林剛敏
訴訟代理人　廖世昌律師
　　　　　　王俊翔律師
　　　　　　白佩鈺律師
複 代理 人　安玉婷律師
參　加　人　茆瑞敏
上列當事人間請求所有權移轉登記等事件，上訴人對於中華民國
99年10月13日臺灣臺北地方法院99年度訴字第25號第一審判決提
起上訴，本院於100年9月13日言詞辯論終結，判決如下：
    主  文
原判決廢棄。
被上訴人在第一審之訴及其假執行之聲請均駁回。
第一、二審訴訟費用由被上訴人負擔。
    事實及理由
一、程序方面：
  (一)按訴訟標的對於共同訴訟之各人必須合一確定者，共同訴訟
    人中一人之行為有利益於共同訴訟人者，其效力及於全體，
    民事訴訟法第56條規定第1 款前段定有明文。本件被上訴人
    起訴主張其於民國91年1 月15日經由參加人所經營之經典房
    屋仲介聯盟大直店（下稱經典房屋）仲介，向上訴人之被繼
    承人黃泉興（下稱黃泉興）購買黃泉興所有坐落於臺北市○
    ○區○○段3小段637地號權利範圍1880／100000土地，及其
    上臺北市○○區○○段3小段2665 建號建物（即門牌號碼臺
    北市○○區○○路397 巷19弄28號14樓房屋，下合稱系爭房
    地）暨同段2749建號（即門牌號碼臺北市○○區○○路397
    巷19弄22號建物，下稱系爭建物）地下2 層其中分管範圍為
    編號13、14之停車位（下稱系爭13、14號停車位），因該買
    賣契約之出賣人黃泉興業已死亡，應由上訴人共同繼承其權
    利義務，被上訴人依繼承及買賣法律關係，請求上訴人連帶
    將系爭建物所有權應有部分104／10000移轉登記予被上訴人
    ，此訴訟標的對於上訴人之各人必須合一確定，而提起上訴
    又係有利益於其他共同訴訟人之行為，是本件雖僅由上訴人
    黃文寬（下稱黃文寬）提起上訴，揆諸上開規定，其上訴效
    力自應及於原審共同被告黃文慶、黃文仁、黃莊寶碧、黃玉
    瑞、黃貞子、翁季玲、翁倩華（下稱黃文慶等7 人），爰予
    以併列為上訴人。
  (二)黃文慶等7人未於言詞辯論期日到場，核無民事訴訟法第386
    條所列各款情形，爰依被上訴人之聲請，由其一造辯論而為
    判決。
二、被上訴人起訴主張：伊於91年1 月15日透過經典房屋仲介，
    向黃泉興購買系爭房地及系爭13、14號停車位，雙方簽署不
    動產買賣契約書（下稱系爭買賣契約），系爭買賣契約上載
    明買賣標的物除系爭房地外，包括系爭13、14號停車位在內
    ，黃泉興並將系爭房地所有權及系爭建物所有權應有部分10
    4／10000移轉登記予伊，黃文寬之妻子黃白月霞並交付地下
    停車場遙控器2 副予伊，伊亦從91年間使用系爭13、14號停
    車位，並依據大樓管理規約繳交2 個車位清潔費用迄今。嗣
    大樓管理委員會整理地下停車場時告知，伊就系爭建物所取
    得所有權之權利範圍104／10000，僅與1 個停車位相當。伊
    始發覺當初辦理系爭停車位所有權應有部分過戶時，因參加
    人及代書葉嘉麗未查證可得分管1 個停車位之權利範圍大小
    ，致黃泉興僅將系爭建物所有權應有部分104／10000移轉登
    記予伊，而與系爭買賣契約約定2 個停車位不符，故黃泉興
    須依約再移轉登記另1 個停車位所有權應有部分予伊。因黃
    泉興已過世，上訴人為其繼承人，應由上訴人連帶負移轉登
    記1 個停車位所有權應有部分予伊，爰依繼承及買賣法律關
    係，請求上訴人連帶將系爭建物所有權應有部分104／10000
    分移轉登記予伊。縱部分上訴人無系爭建物所有權應有部分
    ，亦不影響上訴人需負之連帶債務等語。原審為被上訴人勝
    訴之判決，被上訴人對上訴人之上訴則聲明駁回上訴。
三、黃文寬則以：伊所有系爭建物所有權應有部分208／10000，
    ，係伊於84年3月30日因買賣關係而取得，並非黃泉興之遺
    產，系爭13號停車位現仍登記在伊名下，並由伊占有使用，
    黃文慶等7 人對於系爭13號停車位並無任何處分之權利。系
    爭買賣契約已明確記載被上訴人所購買者為系爭建物所有權
    應有部分104／10000，被上訴人僅得分管1 個停車位，因參
    加人及代書葉嘉麗未為查證，直接於系爭買賣契約上註明購
    買之停車位有2 個，依上訴人及黃泉興締約之真意應係就系
    爭建物所有權應有部分104／10000即1 個停車位為買賣標的
    。系爭13號停車位屬黃文寬之約定專用部分，並非黃泉興所
    有。經典房屋所製作之售屋資料表及系爭買賣契約記載買賣
    標的為系爭13、14號停車位，係參加人及葉嘉麗疏失所致，
    與黃泉興無關。黃泉興已依約將系爭建物所有權應有部分10
    4／10000移轉登記予被上訴人，自屬已依約履行。否認黃白
    月霞當時曾交付地下停車場之遙控器2 副予被上訴人。伊因
    未居住於系爭房地，不知悉被上訴人自91年間起迄今均使用
    系爭13、14號停車位。另停車位之清潔費係由大樓管理委員
    會所依住戶規約及管理辦法收取，伊並不知悉被上訴人有繳
    納2 個停車位之清潔費。縱被上訴人主張其當時係向黃泉興
    購買2 個停車位屬實，然黃泉興就系爭建物之所有權應有部
    分僅104／10000，顯不能依債之本旨實現，而為自始不能，
    該部分契約亦屬無效，被上訴人請求伊應將系爭建物所有權
    應有部分104／10000移轉登記予被上訴人，應屬無據等語，
    資為抗辯。原審為上訴人敗訴之判決，上訴人不服，提起上
    訴，並聲明：(一)原判決廢棄。(二)被上訴人在第一審之訴及假
    執行之聲請均駁回。
四、黃文慶等7人未於言詞辯論期日到庭，亦未提出書狀作何聲
    明及陳述。
五、經查：
  (一)被上訴人於91年1 月15日，依據參加人經營之經典房屋製作
    之售屋資料表所顯示之資料，向黃泉興購買其所有之系爭房
    地與停車位，黃泉興並出具授權書授權黃文寬之配偶黃白月
    霞代為處理，雙方於同日簽署系爭買賣契約。
  (二)黃泉興已於91年3月11日將系爭房地及系爭建物所有權權利
    範圍104／10000移轉登記予被上訴人。
  (三)黃文寬就系爭建物之所有權權利範圍208／10000部分，係於
    84年3 月30日因買賣關係而取得，並非因繼承黃泉興遺產關
    係而取得。
  (四)黃泉興於95年9月16日死亡，黃文寬及黃文慶等7人均為黃泉
    興之法定繼承人，其等並未聲請拋棄繼承或限定繼承。
  上開各情，有經典房屋售屋資料表暨授權書、系爭買賣契約及
  建物登記第一類謄本等影本各1 份及臺灣臺北地方法院民事紀
  錄科查詢表1份、戶籍謄本8份可證（見原法院98年度審訴字第
  4224號卷，下稱審訴卷，第7至16頁、第82頁、第167至182頁
  、第69至72頁、第130至133頁），並為兩造所不爭執（見原審
  卷第157頁反面、第158頁），均堪信為真實。
六、被上訴人主張：其向黃泉興所購買者包括系爭13、14號停車
    位，惟黃泉興僅移轉系爭建物所有權應有部分104／10000之
    所有權予被上訴人，與系爭買賣契約約定不符，上訴人為黃
    泉興之繼承人，應再連帶將系爭建物應有部分104／10000所
    有權移轉登記予被上訴人等語，惟為黃文寬所否認，並以前
    詞置辯，經查：
  (一)按各共有人按其應有部分，對於共有物之全部，有使用、收
    益之權；共有物，除契約另有訂定外，由共有人共同管理之
    ，民法第818條、第820條第1 項定有明文，地下室倘登記為
    共有，由共有人全體劃分停車位分別停車使用者，應視為全
    體共有人就該地下室有分管之約定。查系爭建物為地下室2
    樓劃分停車位供各共有人停車使用，依系爭建物所屬社區大
    直寧境香檳區住戶管理規約第2條第1項第3 款約定：「約定
    專用部分：公寓大廈共用部分經約定供特定區分所有權人使
    用者，使用者名冊由管理委員會造冊保存」；同條第4 項約
    定：「停車空間應依與起造人或建築業者之買賣契約書或分
    管契約書使用其約定專用部分。無買賣契約書或分管契約書
    且為共同持分之停車空間經區分所有權人會議決議者，得將
    部分之停車空間約定為約定專用部分供特定區分所有權人使
    用」（見審訴卷第18頁），可知系爭建物各車位共有人間業
    已透過簽立買賣契約書或分管契約書或區分所有權人會議決
    議等方式，成立停車場分管契約。又共有物分管契約係共有
    人就共有物管理方法所成立之協議，不以訂立書面為要件，
    倘共有人間實際上劃定使用範圍，對各自占有管領之部分，
    互相容忍，對於他共有人使用、收益，各自占有之土地，未
    予干涉，已歷有年所，亦非不得認有默示分管契約之存在。
    在約定分管契約時，各共有人依分管契約占有共有物之特定
    部分，並不以按應有部分多寡計算者限，占有特定部分比例
    較應有部分換算為多或為少者，均無不可，且部分共有人有
    未占有共有物之情形者，或將部分共有物交予第三人占有而
    為使用收益者，亦無不可，因此約定使用停車位面積、數量
    與持有應有部分多寡未必相關。
  (二)稽諸被上訴人於91年1 月15日與黃泉興所簽立之系爭買賣契
    約第1 條雖約定：買賣不動產標的物標示中關於系爭建物部
    分之權利範圍欄位係記載104／10000分，左側則加註：「車
    位地下貳層編號：13、14號」，該條第2 項亦記載：「買賣
    標的物包括地下第貳層平面式：編號13、14車位…」（見審
    訴卷第9 、10頁），是系爭買賣契約既已載明被上訴人自黃
    泉興處所購買之系爭建物所有權權利範圍為104／10000，且
    被上訴人復未主張並舉證證明黃泉興於91年1 月15日簽立系
    爭買賣契約並將系爭建物應有部分104／10000所有權移轉登
    記予被上訴人後，黃泉興就系爭建物尚有其他應有部分存在
    ，可見黃泉興於簽立系爭買賣契約當時業係將其名下所有之
    系爭建物應有部分全數出賣予被上訴人，並即依約辦妥全部
    之移轉登記。雖嗣後大樓管理委員會整理地下停車場時告知
    被上訴人，系爭建物所有權之權利範圍104／10000，僅與分
    管1 個停車位相當，亦難認黃泉興於簽訂系爭買賣契約時，
    有何出賣超過其應有部分所有權登記範圍之意思存在。再者
    ，依社會常情，買賣雙方於締約前必先詳細核對買賣標的之
    公示登記資料如土地、建物登記簿謄本等是，以知悉買賣標
    的之權利狀況、面積等，縱使系爭買賣契約有加註買賣標的
    包括系爭13、14號停車位，亦僅生被上訴人能否向黃泉興（
    或其繼承人）要求交付系爭13、14號停車位使用權之問題，
    尚難解釋為系爭買賣契約黃泉興所出售之範圍就系爭建物所
    有權應有部分應擴張為208／10000，亦即縱使被上訴人主張
    黃泉興所出售者係包括系爭13、14號停車位乙節為真正，就
    出賣人所負之所有權移轉登記義務部分，被上訴人亦無權請
    求黃泉興或其繼承人逾越系爭買賣契約所標示就系爭建物應
    有部分104／10000範圍外，再移轉系爭建物應有部分104／
    10000 之所有權予被上訴人。是被上訴人以黃泉興所出賣者
    含系爭13、14號停車位，被上訴人就系爭建物所取得所有權
    之權利範圍104／10000，僅與1 個停車位相當，主張上訴人
    應再移轉登記另相當於1 個停車位所應取得之所有權應有部
    分104／10000予被上訴人，核屬無據。
  (三)按物之出賣人，負有交付其物於買受人，並使其取得該物所
    有權之義務，民法第348條第1項定有明文。依據系爭買賣契
    約所示，關於系爭建物所有權應有部分，黃泉興依約所負移
    轉所有權登記予被上訴人之義務者，僅為系爭建物應有部分
    104／10000，黃泉興並已移轉登記該系爭建物所有權應有部
    分予被上訴人，自屬已依債之本旨提出給付，被上訴人無權
    請求黃泉興逾越系爭買賣契約約定之範圍，再移轉系爭建物
    應有部分104／10000之所有權予被上訴人，從而，被上訴人
    請求黃泉興之繼承人即上訴人應再連帶將系爭建物所有權應
    有部分104／10000移轉登記予被上訴人，要無可採。
七、綜上所述，被上訴人本於繼承及買賣法律關係，請求上訴人
    連帶移轉系爭建物所有權應有部分104／10000予被上訴人，
    為無理由，不應准許。從而，原審為上訴人敗訴之判決，自
    有未洽，上訴意旨求予廢棄改判，為有理由，應予准許。
八、兩造其餘攻擊防禦方法及未經援用或進行調查之證據，經本
    院斟酌後，認為均不足以影響本判決之結果，自無予以調查
    或逐一詳予論駁之必要，附此敘明。
九、據上論結，本件上訴為有理由，依民事訴訟法第450條、第
    463條、第385條第1項前段、第78條，判決如主文。
中    華    民    國   100    年    9     月    30    日
                    民事第四庭
                        審判長法  官 張劍男
                              法  官 翁昭蓉
                              法  官 陳靜芬
正本係照原本作成。
如不服本判決，應於收受送達後20日內向本院提出上訴書狀，其
未表明上訴理由者，應於提出上訴後20日內向本院補提理由書狀
（均須按他造當事人之人數附繕本）上訴時應提出委任律師或具
有律師資格之人之委任狀；委任有律師資格者，另應附具律師資
格證書及釋明委任人與受任人有民事訴訟法第466條之1第1 項但
書或第2 項（詳附註）所定關係之釋明文書影本。如委任律師提
起上訴者，應一併繳納上訴審裁判費。
中    華    民    國   100    年    10    月    5     日
                              書記官 應瑞霞
附註：
民事訴訟法第466條之1（第1項、第2項）：
對於第二審判決上訴，上訴人應委任律師為訴訟代理人。但上訴
人或其他法定代理人具有律師資格者，不在此限。
上訴人之配偶、三親等內之血親、二親等內之姻親，或上訴人為
法人、中央或地方機關時，其所屬專任人員具有律師資格並經法
院認為適當者，亦得為第三審訴訟代理人。